【裁判字號】    98,上更(一),191
【裁判日期】    990226
【裁判案由】    偽造文書
【裁判全文】
臺灣高等法院高雄分院刑事判決     98年度上更(一)字第191號
上  訴  人  臺灣高雄地方法院檢察署檢察官
被      告  甲○○
選任辯護人  陳三兒律師
上列上訴人因被告偽造文書案件，不服臺灣高雄地方法院95年度
訴字第2114號中華民國95年11月30日第一審判決（起訴案號：臺
灣高雄地方法院檢察署95年度偵字第9845號），提起上訴，經判
決後，由最高法院發回，本院判決如下：
    主  文
上訴駁回。
    理  由
一、公訴意旨以：被告甲○○係高雄市立婦幼綜合醫院（下稱婦
    幼醫院，現改制為「高雄市立聯合醫院美術館院區」）外科
    住院醫師，緣張泉男於民國91年4 月2 日9 時45分許，因駕
    車不慎撞及路樹，肇生交通事故而受傷，遂緊急送往婦幼醫
    院急診室診治，經張泉男到院後主訴胸痛，即由急診室醫師
    被告甲○○進行初步臨床診斷，察見張泉男有腹部瘀血之現
    象（abd. Wallecchymosis ），並於急診科創傷病歷「創傷
    圖示」欄內記載張泉男前開腹部瘀血現象（ecchymosis），
    復指示為其進行照Ｘ光片、腹部超音波及胸部電腦斷層掃瞄
    等醫療措施後，因張泉男有高血壓之病史，且有心跳減慢之
    情形，被告甲○○認為有進行會診之必要，竟基於偽造公文
    書之犯意，明知照會單上之內容係其所製作，仍在該照會單
    之簽名欄偽造「乙○○」之簽名，偽造以乙○○名義申請會
    診之照會單，復旋由甲○○將前開偽造之照會單向吳展名醫
    師行使，以請求其提供會診，足生損害於乙○○及婦幼醫院
    會診申請資格之正確性。因認被告甲○○涉犯刑法第216 條
    、第211 條之行使偽造公文書罪嫌。
二、公訴人認被告甲○○涉犯刑法第216 條、第211 條之行使偽
    造公文書罪嫌，係以證人乙○○之證述及卷附照會單，資為
    論據。
三、訊據被告甲○○否認有行使偽造公文書犯行，辯稱其因認病
    患張泉男狀況緊急有進行會診之必要，乃依照醫院慣例在照
    會單上填寫主治醫師乙○○姓名，以利被照會醫師可以知悉
    病患之主治醫師及聯絡，並無偽造照會單後行使之犯意等語
    。
四、按偽造私文書，係以無製作權人冒用他人名義製作文書為要
    件，故行為人如基於本人之授權，而有權製作，或有合理之
    事由，欠缺偽造故意者，自與偽造私文書之情形有別。又刑
    法第210 條偽造私文書罪成立之主旨，在於保護私文書真實
    之效用，故偽造私文書者，不僅作成文書之名義人須出於虛
    構或假冒，即文書之內容，亦必出於虛構。
五、經查：
    (一)被告甲○○於91年4 月2 日在照會單上填寫乙○○姓名，
      業據證人乙○○於偵查及原審審理中結證明確（見他字第
      328 號卷第76頁、原審卷第102 －108 頁），並有照會單
      影本附卷可稽（見他字第328 號卷第33-1頁），且被告甲
      ○○亦自承此情，核與上開證據相符，自堪信為真實。
    (二)被告甲○○於91年4 月2 日為張泉男進行初步臨床診斷，
      發現有腹部瘀血現象，指示進行照Ｘ光片、腹部超音波及
      胸部電腦斷層掃瞄，被告甲○○另發現張泉男有左側肋骨
      骨折、左側外傷性血胸等症狀，婦幼醫院乙○○醫師遂於
      同日下午3 時許前往診治張泉男及判讀電腦斷層掃瞄結果
      ，並施以左側腔管插入手術，乙○○再於同年月3 日指示
      為張泉男插鼻胃管禁食、減壓及增加輸液等措施，有張泉
      男之婦幼醫院病歷在卷可稽（見他字第328 號卷第25－60
      頁）。又觀諸張泉男之婦幼醫院病歷，其中「住院病歷摘
      要」中或由乙○○單獨填寫後簽名，或由被告甲○○填寫
      及簽名後，再由乙○○簽名確認，加護病房護理評估表及
      護理記錄表亦有記載護理人員聯繫通知乙○○醫師處理及
      乙○○醫師給予指示情形。綜上各情，乙○○醫師獨立行
      使查房、開立醫囑、處置之醫療行為，並認真負責的回應
      加護病房傳呼與住院醫師即被告甲○○之通知，堪認乙○
      ○醫師為參與病患張泉男醫療過程之主要診治醫師，尚不
      因乙○○醫師在婦幼醫院之醫師行政編制上僅為外科住院
      總醫師，即可認非病患張泉男之主要診治醫師。再乙○○
      醫師因負責診治病患張泉男有業務上過失，致病患張泉男
      死亡，已經法院判決罪刑確定，有原審法院92年度醫訴字
      第4 號刑事判決及本院93年度醫上訴字第2 號刑事判決在
      卷足憑（見他字第328 號卷第81－83頁、本院卷第63－75
      頁）。是證人乙○○醫師證述其非病患張泉男之主治醫師
      ，尚無可取。
    (三)再被告甲○○固於91年4 月2 日在照會單上填寫乙○○姓
      名，惟辯稱因病患張泉男狀況緊急有進行會診之必要，為
      使被照會醫師可以知悉病患之主治醫師及聯絡，在照會單
      上填寫主治醫師乙○○姓名係依醫院慣例一節，亦經證人
      即婦幼醫院醫師曾薰緻於原審審理中結證稱：「( 問：91
      年4 月間，幼醫院照會單的流程是以住院醫師或主治醫師
      名義出具？）如果是主治醫師開的話，就以主治醫師的名
      義出具，如果是住院師開的話，有可能只以主治醫師名義
      出具……」、「( 問：如果你沒有口頭指示住院醫師照會
      其他專科醫師，住院醫師可不可以在未經你同意代簽你的
      名字照會？）在照會單的作業上，我會同意他這麼做。」
      、「( 問：你有概括同意住院醫師未經你同意即以你自己
      名義出具照會單？）這個不需要講，我們從住院醫師訓練
      過程就是這麼做。」、「為了使主治醫師直接瞭解病人的
      情況，所以簽上主治醫師的名字，以便被照會的專科醫師
      直接與主治醫師聯絡。」「證人邱元亨所講的在照會單上
      面『Referred by Dr. 』欄寫名字，意思是說照會單上記
      載的病人的主治醫師是誰，這樣被照會的醫師就可以跟主
      治醫師聯絡，因為病人的情況都要由主治醫師負全責……
      」等語（見原審卷第85、89、100 頁）；另證人即婦幼醫
      院醫師邱元亨於原審審理中結證稱：「（問：在照會單上
      面『Referred by Dr. 』欄寫名字是何意思？）意思是說
      照會單上記載的病人的主治醫師是誰，這樣被照會的醫師
      就可以跟主治醫師聯絡，因為病人的情況都要由主治醫師
      負全責。（問：所以開立照會單的人不一定會簽上他自己
      的名字？）不一定，但一定會寫上主治醫師的名字。（問
      ：照會單上只寫主治醫師的名字，而不寫住院醫師的名字
      ，是否常常有這種現象？）就我的經驗，我的病人的照會
      單很少是我寫的，大部分都是住院醫師寫的，或是助理寫
      的。」、「（問：照會單摘要欄上寫上主治醫師的名字，
      是代表何意思？）這是表示這個病人的主治醫師是何人的
      意思。（問：在照會單摘要欄上簽上主治醫師的名字，是
      否表示是以該主治醫師名義出具照會單的意思？）不是，
      單純表示這個病人的主治醫師是何人。（問：寫上主治醫
      師的名字，是不是簽名的意思？）不是，上面的署名沒有
      要表示是這個人簽名的意思。（問：寫這個照會單是否須
      先經過主治醫師的同意？）有的是主治醫師叫住院醫師寫
      的，有的是住院醫師自己覺得病人有問題，就自己寫照會
      單，因為主治醫師有時候找不到，病人又有問題，為了病
      人好，也為了爭取時效，住院醫師就會趕快照會。（問：
      住院醫師寫的照會單內容不需要主治醫師看過即可出具？
      ）是，因為只是要叫其他專科醫師來看。」等語（見原審
      卷第95－96、99－100 頁）；並有被告甲○○提出其以曾
      薰緻醫師名出具之照會單在卷可佐（見偵查卷第5 －6 頁
      ）。依上開各節，足見被告甲○○所辯為使被照會醫師可
      以知悉病患之主治醫師及聯絡，在照會單上填寫主治醫師
      乙○○姓名係醫院慣例等語，堪以採取。是被告甲○○為
      使被照會醫師可以知悉病患之主治醫師及聯絡，依醫慣例
      在照會單上填寫主治醫師乙○○姓名，難認被告甲○○主
      觀上有偽造乙○○署押而偽造照會單之故意。
    (四)何況，被告甲○○於照會單上「Clinical Summary」臨床
      摘要欄中所記載之內容，係指病患張泉男有左側血胸，有
      插胸管，有高血壓病史，有服用藥物，有心跳變慢，故希
      望心臟科醫師以專業協助之情，已經證人邱元亨於原審審
      理中結證明確（見原審卷第99頁），被告甲○○既係就病
      患張泉男診治情形予以記載，內容並無虛構不實，且被告
      甲○○係為病患張泉男之利益請求心臟科醫師專業協助，
      尚難認有損害於他人。至乙○○醫師確為病患張泉男之主
      治醫師，而非因被告甲○○在照會單上填寫主治醫師乙○
      ○姓名之故，已如前述，亦難認被告甲○○在照會單上填
      寫主治醫師乙○○，致乙○○醫師受有損害。被告甲○○
      自無成立行使偽造文書之罪責。
    此外，復查無其他積極證據足資證明被告甲○○有行使偽造
    文書之犯行，被告甲○○被訴犯罪自屬不能證明。
六、原審因而以不能證明被告甲○○犯罪，而為被告甲○○無罪
    之諭知，核無違誤。檢察官上訴意旨，指摘原判決不當，為
    無理由，應予駁回。
據上論斷，應依刑事訴訟法第368 條，判決如主文。
本案經檢察官李門騫到庭執行職務。
中    華    民    國    99    年    2     月    26    日
                  刑事第八庭    審判長法  官  洪兆隆
                                      法  官  張盛喜
                                      法  官  郭玫利
以上正本證明與原本無異。
如不服本判決應於收受本判決後10日內向本院提出上訴書狀，其
未敘述上訴理由者，並得於提起上訴後10日內向本院補提理由書
狀（均須按他造當事人之人數附繕本）「切勿逕送上級法院」。
中    華    民    國    99    年    2     月    26    日
                                      書記官  梁美姿

司法院資訊處製作；財團法人民間司法改革基金會備份。
